臺灣高等法院臺南分院刑事判決
上　訴　人　臺灣嘉義地方法院檢察署檢察官
上　訴　人
即　被　告　丙○○
　　　　　　甲○○
上　一　人
選任辯護人　林金宗　律師
上列上訴人因被告傷害案件，不服臺灣嘉義地方法院92年度易字
第434號中華民國93年7月5日第一審判決（起訴案號：臺灣嘉義
地方法院檢察署92年度偵字第2087號），提起上訴，本院判決如
下：
    主  文
原判決撤銷。
甲○○因過失傷害人致重傷，處拘役肆拾日，如易科罰金，以
佰元折算壹日。
丙○○無罪。
    事  實
一、甲○○係嘉義市公民大學之義工，於九十二年二月二十四日
    二十時二十七分四十秒許，在嘉義市○區○○路「公民大學
    」前，因行人乙○○血中酒精濃度達261mg/dl，已站立不穩
    ，並無故敲打停放在路邊柯秀儒所有之車牌號碼Ｊ６－６２
    ５８號自小客車，該校工友丙○○發現，召喚甲○○前往勸
    離，並由丙○○攙扶乙○○右手、甲○○與乙○○面相對並
    以雙手撐著乙○○腋下，使乙○○往後方倒退，甲○○明知
    乙○○酒味甚濃，已站立不穩，應注意其行走有跌倒之可能
    ，並能注意，且客觀上可以預見酒味甚濃已站立不穩，跌倒
    後可能碰撞，而造成嚴重之身體傷害，又按當時情況，並無
    不能注意之情形，乃竟疏於注意，於攙扶乙○○倒退行走時
    ，竟用力推擠，致乙○○因而倒地，並受有右側硬腦膜下出
    血、多重顱骨骨折及腦右頷葉出血之傷害，致身體上不治之
    重傷害。嗣於九十二年二月二十四日二十時四十二分許，經
    救護車將乙○○送至財團法人天主教聖馬爾定醫院就醫，並
    經抽血檢驗其酒精濃度為261mg/dl。
二、案經被害人乙○○訴由嘉義市警察局第二分局移送臺灣嘉義
    地方法院檢察署檢察官偵查起訴。
    理  由
壹、被告甲○○有罪部分：
一、訊之上訴人即被告甲○○固坦承右揭時、地有要勸離被害人
    乙○○，以避免其繼續拍打停放路邊車輛之行為，惟矢口否
    認有何傷害或過失傷害犯行，辯稱：伊當時從監視器看到告
    訴人拍打車前蓋，即出去處理時，看到告訴人走到駕駛座旁
    的後照鏡附近，因為被害人不離開，伊在被害人前面以雙手
    攙扶被害人的腋下，當時丙○○走過來扶著被害人的手臂，
    往被害人後面倒退，往後退一、兩步，重心就變了，被害人
    腳好像絆到東西，就往後跌倒，並沒有要推倒被害人，又辯
    稱被害人因喝酒醉酒，致走路不穩，語無倫次，到處以自己
    之身體頭部衝撞公民大學玻璃以及路旁之車窗，復跌跌撞撞
    ，始造成頭部嚴重傷害，應與上訴人無關云云。
二、經查：
  (一)九十二年二月二十四日二十時二十七分十六秒許，被害人乙○○走到停放在嘉義市公民大學門口之自小客車前拍打引擎
    蓋，同分二十七秒乙○○走到該自小客車駕駛座旁拍打該車
    玻璃，同分三十九秒被告丙○○在乙○○左後方，被告甲○○在乙○○右前方，乙○○倒下同時，被告甲○○雙手向前
    推，而被告丙○○身體並往前傾，左手向後拋之事實，業經
    原審及本院當庭勘驗事發當時之監視錄影帶查證屬實（詳原
    審卷第四二頁；本院卷第八五頁），並有原審囑內政部警政
    署刑事警察局所作當天事發當時監視錄影帶定格放大照片三
    十六幀在卷可稽，足證被告甲○○與丙○○分別站立在被害
    人前面及側邊，並以手攙扶已酒醉無法正常行走之被害人往
    後方倒退行走，在倒退行走過程中，因被告甲○○雙手向前
    一推而致被害人倒地。又被害人案發前曾飲用酒類，酒精濃
    度達261mg/dl，有財團法人天主教聖馬爾定醫院九十二年十
    一月二十七日（九二）惠醫字第一六０一號函在卷可稽。其
    血中酒精濃度已高出正常值之50mg/dl甚遠，堪認已達酒醉
    之程度，而無法正常行走。
  (二)另被害人乙○○因被告甲○○與丙○○攙扶倒退行走，而由
    被告甲○○雙手向前推擠，致被害人重心不穩倒地受有右側
    硬腦膜下出血、多重顱骨骨折及腦右頷葉出血之傷害，並於
    九十三年三月十七日出院時，仍以鼻胃管餵食，因呼吸衰竭
    而有氣切管，癲癇以藥物控制中，雖可以自行呼吸，每日臥
    床時間超過十二小時，需人照護等情，有財團法人長庚紀念
    醫院九十二年八月八日長庚院法字第０七０八號函、九十三
    年三月十九日（九三）長庚院法字第０二七二號函、急診病
    歷、診斷證明書在卷可參。被害人在身體上已有不治之傷害
    ，則被告甲○○扶被害人倒退行走時，被害人已酒醉無法正
    常行走，被告甲○○應注意且能注意小心扶被害人，更何況
    係倒退行走，稍不小心，將會肇致被害人受有跌倒受傷，且
    又無不能注意之情形，被告甲○○竟雙手前推致被害人受有
    如事實欄所示之傷害，被告甲○○應可注意，並能注意，卻
    未注意，其有過失甚明。
  (三)被害人乙○○經送財團法人天主教聖馬爾定醫院就醫，抽血
    檢驗其酒精濃度為261mg/dl。依血中酒精濃度對人體反應數
    值表所示血中酒精濃度250~400，人體反應：可能昏迷、最
    嚴重時抑制腦幹機能，導致呼吸麻痺而死亡（詳原審卷第一
    ０四頁），依當時被害人酒精濃度情形，被告甲○○與被害
    人面對面，當已聞到酒味，自應注意其行走有跌倒之可能，
    並能注意，且客觀上可以預見，酒味甚濃已站立不穩之人，
    跌倒後可能碰撞而嚴重傷害身體，又按當時情況，並無不能
    注意之情形，乃竟疏於注意，於攙扶乙○○倒退行走時，竟
    用力推擠，致乙○○因而倒地，並受有右側硬腦膜下出血、
    多重顱骨骨折及腦右頷葉出血之傷害，已達左側偏癱，不能
    自理生活條件，致身體上不治之重傷害，有長庚紀念醫院診
    斷證明書及照片附卷可稽。從而被害人所受重傷害之結果，
    自與被告甲○○用手前推之行為間，具有相當之因果關係。
  (四)被告甲○○所辯被害人因喝酒醉酒，致走路不穩，到處以自
    己之身體頭部衝撞公民大學玻璃以及路旁之車窗，復跌跌撞
    撞，始造成頭部嚴重傷害一節，經本院依其請求向其指定醫
    療院所函查，均無法獲得證實，是被告甲○○所辯係卸責之
    詞，不足採信，其過失傷害人致重傷之犯行，堪予認定，應
    依法論科。至於告訴代理人及被告甲○○之辯護人所聲請並
    提供之影帶、光碟，經合議庭評議係經加工製作之證據，且
    本院已勘驗兩造不爭之錄影帶，而認無勘驗必要，併此敘明
    。
三、按刑法關於犯罪之故意，係採希望主義，不但直接故意，須
    犯人對於構成犯罪之事實具備明知及有意使其發生之兩個要
    件，即間接故意，亦須犯人對於構成犯罪之事實預見其發生
    ，且其發生不違背犯人本意始成立，若對於構成犯罪之事實
    ，雖預見其能發生，而在犯人主觀上確信其不致發生者，仍
    應以過失論，最法院二十二年度上字第四二二九號判例可資
    參照。本案被告甲○○堅詞否認有何故意傷害之犯行，辯稱
  　：未推倒告訴人等語。惟依案發當時在現場目擊之證人柯秀
    儒（即車牌號碼Ｊ６－６２５８號自小客車車主）於原審結
    證稱：當時我在公民大學裡面辦理入學手續，學校人員從監
    視器發現被害人在拍打我的車子，我就出去要把車子移開，
    出去時只看到車前有一些人、有一些說話聲音，但聲音不是
    很大等語。另證人邱群童（即當時到場處理之警員）亦在原
    審結證稱：我到現場時，看到被告丙○○扶著被害人，並無
    看到被害人倒地之情形等語，足徵證人柯秀儒、邱群童證詞
    ，無足以證明被告等有傷害被害人之犯意。況且被告甲○○
    係在嘉義公民大學當義工，與被害人無怨無仇，又當時係與
    同案被告丙○○共同欲將被害人帶離現場，更無爭吵之場面
    ，此由錄影畫面可以清楚認定，雖自勘驗影帶中可以明顯發
    現甲○○有隻手推擠情形，充其量，係欲將被害人推離現場
    ，應無欲置被害人於傷之故意，是被告甲○○雙手前推之所
    為，應屬刑法第二百八十四條第一項後段之過失傷害人致重
    傷罪。
四、查甲○○因乙○○酒後已站立不穩，並無故敲打停放在路邊
    自小客車，受工友丙○○之召喚前往勸離，並由丙○○攙扶
    乙○○右手、甲○○與乙○○面相對並以雙手撐著乙○○腋
    下，使乙○○往後方倒退，甲○○明知乙○○酒味甚濃，已
    站立不穩，應注意其行走有跌倒之可能，並能注意，且客觀
    上可以預見酒味甚濃已站立不穩，跌倒後可能碰撞而嚴重傷
    害身體；又按當時情況，並無不能注意之情形，乃竟疏於注
    意，於攙扶乙○○倒退行走時，竟用力推擠，致乙○○因而
    倒地，並受有右側硬腦膜下出血、多重顱骨骨折及腦右頷葉
    出血之傷害，致身體上不治之重傷害，核其所為，係犯刑法
　　第二百八十四條第一項後段之過失傷害人致重傷罪。公訴意
　  旨雖認被告甲○○係基於傷害之犯意，出手推被害人乙○○
    ，造成其倒地受傷，因認被告甲○○涉犯刑法第二百七十七
    條第一項之普通傷害罪嫌；到庭檢察官依被害人目前受傷之
    結果，聲請變更起訴法條為刑法第二百七十七條第二項後段
    之傷害致重傷罪，所引用法條自有未洽，應予變更。
五、原審以被告甲○○罪證明確，因予論罪科刑，固非無見，惟
    被害人因被告甲○○之過失傷害行為致生重傷害之結果，原
    判決疏未審酌，自有未洽。被告甲○○上訴意旨，仍執陳詞
    否認犯罪；檢察官循告訴人聲請，指摘原判決未依故意犯判
    決不當，雖均無理由，然原判決既有可議，自屬無可維持，
    應由本院依法將原判決撤銷改判，以期適法。爰審酌被告甲○○尚無任何前科，素行良好，並在公民大學當義工維護校
    前秩序，應無犯罪之動機與目的，以及當時僅以隻手向前一
    推，被害人即趴倒在地之手段、過失之程度甚輕、犯後態度
    及被害人所受之傷勢等一切情狀，量處如主文第二項所示之
    刑，並諭知易科罰金之折算標準。
貳、被告丙○○無罪部分：
一、公訴意旨略以：丙○○係嘉義市公民大學之工友，於九十二
    年二月二十四日二十時二十七分四十秒許，在嘉義市○區○○路「公民大學」前，明知行人乙○○酒味甚濃已站立不穩
    ，因不滿其無故敲打停放在路邊之自小客車，竟與甲○○基
    於共同傷害之犯意聯絡，分別用手大力推拉乙○○，乙○○
    因之而倒地，並受有右側硬腦膜下出血、多重顱骨骨折及腦
    右頷葉出血之傷害。因認丙○○涉有刑法第二百七十七條第
    一項傷害罪嫌云云。
二、按犯罪事實應依證據認定之，無證據不得認定其犯罪事實；
    又不能證明被告犯罪，應諭知無罪之判決，刑事訴訟法第一
    百五十四條第二項、第三百零一條第一項分別定有明文。又
    認定不利於被告之事實，須依積極證據，苟積極證據不足為
    不利於被告事實之認定時，即應為有利於被告之認定，更不
    必有何有利之證據。再事實之認定，應憑證據，如未能發現
    相當證據，或證據不足以證明，自不能以推測或擬制之方法
    ，為裁判基礎；訴訟上用以證明事實之證據，須於通常一般
    人均不致有所懷疑，而得確信其真實之程度，始得據以為有
    罪之認定，倘其證明未達此一程度，而有合理之懷疑存在，
    致無從為有罪之確信時，即應為無罪之判決。又告訴人之告
    訴，本以使被告受刑事訴追為目的，故其陳述是否與事實相
    符，自應調查其他證據，以資審認，苟其所為攻擊之詞，尚
    有瑕疵，則在未究明以前，即不能採為斷罪之基礎，最高法
    院三十年上字第八一六號、四十年台上字第八六號、六十一
    年台上字第三0九九號、七十六年度台上字第四九六八號判
    例可資參照。
三、本案公訴人認被告丙○○涉嫌傷害罪，無非以告訴人指訴，
    被害人因而跌倒受傷，又被害人受傷係被告與甲○○用力推
    擠所造成，並有驗傷診斷書足證，為其所憑論據。訊之上訴
    人即被告丙○○堅決否認有傷害被害人之犯行，辯稱：當時
    伊僅阻止被害人繼續拍打車輛，被害人站的斜斜地，伊要出
    手扶他，但還有一段距離，我差一點跌倒，站妥後，被害人
    已經跌倒在地云云。
四、經查，案發時錄影帶所示，九十二年二月二十四日二十時二
    十七分十六秒許，被害人乙○○走到停放在嘉義市公民大學
    門口之自小客車前拍打引擎蓋，同分二十七秒乙○○走到該
    自小客車駕駛座旁拍打該車玻璃，同分三十九秒被告丙○○
    在乙○○左後方，被告甲○○在乙○○右前方，乙○○倒下
    同時，被告甲○○雙手向前推，而被告丙○○身體並往前傾
    ，左手向後拋之事實，業經原審及本院當庭勘驗事發當時之
    監視錄影帶查證屬實（詳原審卷第四二頁；本院卷第八五頁
    ），並有原審囑託內政部刑事警察局所作當天事發當時監視
    錄影帶定格放大照片三十六幀在卷可稽，足證被告甲○○與
    丙○○分別站立在被害人前面及側邊，並以手攙扶已酒醉無
    法正常行走之被害人往後方倒退行走，在倒退行走過程中因
    被害人前曾飲用酒類，酒精濃度達261mg/dl，已達酒醉之程
    度，無法正常行走，有財團法人天主教聖馬爾定醫院九十二
    年十一月二十七日（九二）惠醫字第一六０一號函在卷可稽
    。在此時候同案被告甲○○突如其來的雙手向前一推，被害
    人即趴倒在地，亦因如此，被告丙○○身體並往前傾，左手
    向後拋之情形，此由告訴人代理人放大存於本院之照片可佐
    （詳本院卷第一五二頁）。則被害人趴倒時，被告丙○○有
    身體往前傾，左手向後拋之情形，足徵被告丙○○未用力推
    拉被害人，而是被告丙○○手扶被害人受同案被告甲○○突
    如其來之推擠倒地之引力，始有身體並往前傾，左手向後拋
    之情形，足堪認定。況且本案除扣案錄影帶可供研判外，別
    無其他證據足以證明被告丙○○有何傷害被害人之故意犯行
    。
五、查被告丙○○係嘉義公民大學工友，與被害人並不認識，且
    無怨無仇，當時係與同案被告甲○○共同欲將被害人帶離現
    場，現場並無爭吵之場面，有勘驗筆錄足憑，雖自勘驗影帶
    中可以明顯發現甲○○有隻手推擠情形，充其量，係同案被
    告甲○○欲將被害人推離現場，應無欲置被害人於傷之故意
    ，且同案被告甲○○雙手前推之過失傷害行為，應由其自負
    其責，難認被告丙○○亦有相同之過失，而必需共同負責。
    原審疏未詳查，論以被告丙○○因過失傷害人罪，容有未洽
    ，檢察官上訴意旨，循告訴人之聲請指摘原判決未依故意傷
    害判處罪刑不當，自無可採；被告丙○○上訴意旨指摘原判
    決認事不當，為有理由，應由本院依法將原判決撤銷，並被
    告丙○○部分諭知無罪判決，以昭公允。
據上論斷，應依刑事訴訟法第三百六十九條第一項前段、第三百
六十四條、第三百條、第三百零一條第一項、第二百九十九條第
一項前段，刑法第二百八十四條第一項後段、第四十一條第一項
前段，罰金罰鍰提高標準條例第一條前段、第二條，判決如主文
。
本案經檢察官蘇南桓到庭執行職務。
中　　華　　民　　國　　94　　年　　8 　　月　　2 　　日
                  刑事第二庭    審判長法　官  葉居正
                                      法　官  高明發
                                      法　官  李文福
以上正本證明與原本無異。
被告甲○○部分檢察官如不服本判決應於收受本判決後十日內向
本院提出上訴書，其未敘述上訴理由者並得於提起上訴後十日內
向本院補提理由書。
被告均不得上訴。
　　　　　　　　　　　　　　　　　　　書記官  李良倩
中　　華　　民　　國　　94　　年　　8 　　月　　3 　　日
附錄本判決論罪科刑依據之法條：
刑法第二百八十四條第一項：(過失傷害罪)
因過失傷害人者，處六月以下有期徒刑、拘役或五百元以下罰金
，致重傷者，處一年以下有期徒刑、拘役或五百元以下罰金。
